【裁判字號】    95,台上,387
【裁判日期】    950119
【裁判案由】    常業詐欺
【裁判全文】
最高法院刑事判決              九十五年度台上字第三八七號
    上  訴  人  丙○○
                        號8樓.
    選任辯護人  宋明政律師
                柯開運律師
    上  訴  人  甲○○
                        214.
    選任辯護人  施吉安律師
    上  訴  人  乙○○
                        號
                        巷6號.
上列上訴人等因常業詐欺案件，不服台灣高等法院高雄分院中華
民國九十四年八月三十日第二審更審判決（九十四年度上更(一)字
第四號，起訴案號：台灣高雄地方法院檢察署八十八年度偵字第
六八二二號），提起上訴，本院判決如下：
    主  文
原判決撤銷，發回台灣高等法院高雄分院。
    理  由
本件原判決認定：(一)、上訴人乙○○係彰化縣埤頭鄉○○村○○
路○段三二六號交泰加油站有限公司（加油站招牌為合興加油站
）之實際負責人，上訴人丙○○為彰化縣加油站商業同業公會總
幹事（已辭職），上訴人甲○○係高雄市三民區○○○路一五七
號英如貿易有限公司（下稱英如公司）負責人。上訴人等三人均
明知加油站出售予汽、機車駕駛人使用之汽油，應符合經濟部公
告之汽油規格及中國石油股份有限公司（下稱中油公司）各種汽
油規範，以油漆溶劑、通用溶劑、甲苯等工業溶劑所混合之溶劑
油（下稱溶劑油），與經濟部公告之汽油規格不合，亦非中油公
司規範之汽油。(二)、丙○○於民國86年間某日，得悉黃宏全（為
中宏貨運行負責人，業經原審判處罪刑確定）有「溶劑油」出售
，每公升新台幣（下同）9.3 元，可混入向中油公司購買之汽油
販賣，乃至「合興加油站」向乙○○兜售，每公升10.3元。乙○
○明知「溶劑油」之成分不符經濟部公告之汽油規格及中油公司
出售之汽油規範，為圖增加收入（當時九二無鉛汽油每公升售價
15 元、九五無鉛汽油16元、高級汽油16.2元、甲苯每桶200公升
1,600元，油漆溶劑每桶200公升1,700元、通用溶劑每桶200公升
1,400元，甲苯與油漆溶劑、通用溶劑混合後，每公升為7.83 元
），竟意圖為自己不法之所有，基於常業詐欺之犯意，自86年12
月底某日起，每月約向丙○○訂購三台油罐車之「溶劑油」。其
間於 87年5月22日、5月26日、6月3日、6月14日、7月2日、7月5
日、7月17日、7月24日、7月31日、8月4日、8月12日、8月24 日
、9月2日、9月14日、9月23日、10月2日、10月10日、11月4日、
12月24 日、12月25日、88年1月2日、1月10日、1月19日、1月27
日各訂購一次，混入向中油公司購買之汽油儲油槽內，使不知情
之汽、機車駕駛人以正常汽油價格買受，因而詐得每公升 5.7元
（九五無鉛汽油）或 5.9元（高級汽油）之不法利潤。乙○○每
月與丙○○結帳一次，簽發其台中區中小企業銀行溪湖分行，第
0000000 號帳戶之支票給付，丙○○取得支票後，轉交與黃宏全
，黃宏全再交付每公升1 元之利潤與丙○○。(三)、丙○○明知乙
○○訂購之「溶劑油」，係混入向中油公司購買之汽油內出售予
不特定人，詐取不法財物，為賺取每公升1 元之利潤，基於幫助
常業詐欺之概括犯意，自86年12月間起至87年12月25日止，接受
乙○○之訂購後，即通知黃宏全出油。黃宏全與同基於幫助常業
詐欺而具有概括犯意之甲○○聯繫，由甲○○以英如公司名義，
向中油公司購買油漆溶劑、通用溶劑及甲苯，將油品提貨單交給
何清源（經原審判處罪刑確定），由何清源親自或派遣何森貴（
經原審判處罪刑確定）駕駛油罐車至中油公司提領，載回何清源
在台中縣烏日鄉之停車場（車庫），注入黃宏全所有 PL-53號貨
櫃拖板車（OOCL20呎貨櫃，內部改裝成儲油罐，下稱改裝油罐車
）之儲油罐內，混合成「溶劑油」。黃宏全以每運送一車次5,00
0元之代價，委託何清源駕駛曳引車拖運，或何清源以每車次2,0
00元之代價，僱用何森貴駕駛曳引車拖運裝有「溶劑油」之改裝
油罐車，運至「合興加油站」，依乙○○指示注入九五無鉛汽油
或高級汽油之儲油槽中，與向中油公司購買之各該汽油混合後出
售。(四)、至87年12月間，黃宏全將此「溶劑油」混充汽油之生意
及上開改裝油罐車讓與甲○○，雙方約定：日後出售「溶劑油」
，每公升0.5 元作為黃宏全之酬勞，由黃宏全介紹客戶及為甲○
○收取貨款，黃宏全乃介紹丙○○與甲○○認識。88年1月2日、
1月10日、1月19日、1月27 日，丙○○接受乙○○之訂購後，通
知黃宏全，黃宏全再聯繫甲○○，甲○○依上開流程，僱用何清
源、何森貴載運「溶劑油」，注入「合興加油站」儲油槽，販賣
予不特定之人。(五)、嗣於88年1月28日上午3時許，何森貴駕駛上
開改裝油罐車，將「溶劑油」注入「合興加油站」之九五無鉛汽
油儲油槽後，欲再注入九二無鉛汽油之儲油槽時，為警當場查獲
，扣得該改裝油罐車及其儲油罐中約 4,000公升「溶劑油」（警
詢後均交由何清源保管），及中油公司嘉義煉製研究所發貨單三
張、中油公司王田油庫發貨單六張、英如公司估價單（抬頭為中
宏）六張，另搜索「合興加油站」，扣得進存油紀錄表一冊、台
中區中小企業銀行溪湖分行支票簿首尾頁各一張（帳號 0000000
號）、支票簿存根六張（票號：CUTA0000000、CUTA0000000、CU
TA0000000、CUTA0000000、CUTA0000000、CUTA0000000），並扣
押「合興加油站」已混合「溶劑油」之九五無鉛汽油三萬零二百
公升，另高級汽油槽內已混合「溶劑油」之高級汽油一萬八千四
百公升則未扣押。復在台中市北區○○○○街五十一號黃宏全住
處及台中縣大肚鄉○○○街八十七號何清源居處，分別扣得便條
紙一張、英如公司估價單（抬頭為中宏）一張等情。因而撤銷第
一審關於上訴人等三人部分之科刑判決，改判仍論處乙○○以犯
意圖為自己不法之所有，以詐術使人將本人之物交付為常業罪刑
，均論處丙○○、甲○○連續幫助以犯意圖為自己不法之所有，
以詐術使人將本人之物交付為常業罪刑。固非無見。
惟按有罪判決書之事實一欄，為判斷其適用法令當否之準據，應
將法院依職權認定與論罪科刑有關之事實，諸凡犯罪之時間、地
點、方法、態樣，以及其他與適用法律有關之事項，均應為詳實
之記載，然後於理由內逐一說明其憑以認定之證據，並使事實認
定與理由說明，互相適合，方為合法。倘若事實欄之記載，於理
由內未說明其所憑之依據，即為理由不備；如事實認定與理由說
明，不相一致，或事實或理由欄內之記載，彼此前後齟齬，則屬
理由矛盾，按諸刑事訴訟法第三百七十九條第十四款規定，當然
違背法令，均足以構成撤銷之原因。又基於公平正義之維護，或
對被告之利益有重大關係事項，法院均應依職權調查之，否則即
有應於審判期日調查之證據未予調查之違誤。經查：(一)、原判決
於事實認定乙○○將低價溶劑油混入向中油公司購買之汽油內，
以正常價格販賣予不特定之加油顧客，詐得每公升5.7元或5.9元
不法利潤，然於理由內未說明其計算之依據，已屬理由不備。且
原判決理由二之(三)引據乙○○於警詢所稱：「我販售中油公司之
石油每公升可獲利 2.2元毛利利潤，而販售非法油品利潤大約每
公升約5.2至6.2元左右」，似謂乙○○詐取之利潤為每公升 5.2
元至6.2元與2.2元之差價，與事實欄之認定不相符合，亦有理由
矛盾之違法。則乙○○以上揭方法詐取之不法利潤究竟若干？此
與其犯罪情節輕重等科刑時應審酌之情狀有關，自有究明之必要
性。原審未予查明，即行判決，復有應於審判期日調查之證據，
未予調查之違法。(二)、原判決事實欄記載88年1月2日、1月10 日
、1月19日、1月27日，丙○○接受乙○○之訂購後，通知黃宏全
，黃宏全再聯繫甲○○，甲○○依上揭流程，僱用何清源、何森
貴載運「溶劑油」，注入合興加油站之儲油槽內混合販賣；然理
由二之(六)卻謂乙○○於八十八年一月份，共購入溶劑油「五次」
，時間為88年1月2日、1月10日、1月19日、1月27日、1月28日（
原判決第十三頁第八至十行）。亦即於事實認定四次，理由欄卻
謂係五次，有事實認定與理由說明不相一致之違法。且丙○○、
甲○○有無於88年 1月28日接受乙○○訂購溶劑油並注入儲油槽
內販賣？其實情如何？以上疑點，與丙○○、甲○○幫助犯行之
犯罪次數有關，於彼二人之利益有重大關係，原審未予澈查釐清
，遽行判決，亦有調查職責未盡之違法。(三)、原判決認定乙○○
為圖增加收入，於「86年12月底至87年12月間」，每月向丙○○
訂購約三台油罐車之「溶劑油」，丙○○即通知黃宏全出油，黃
宏全與甲○○聯繫，由甲○○以英如公司名義向中油公司購買油
漆溶劑、通用溶劑及甲苯，委由何清源親自或何清源派遣之何森
貴提領、載運，混合成「溶劑油」，黃宏全以 5,000元代價，委
託何清源駕駛曳引車拖運，或何清源以每車次 2,000元之代價，
僱用何森貴駕駛曳引車拖運裝有「溶劑油」之改裝油罐車，運至
「合興加油站」，乙○○每月簽發支票給丙○○，丙○○取得支
票後，轉交與黃宏全，黃宏全再交付每公升1 元之利潤與丙○○
等情。倘若無訛，甲○○於此段期間之販賣流程中，似未與乙○
○、丙○○接洽，亦未駕駛油罐車載運「溶劑油」至「合興加油
站」，則甲○○單純販賣「溶劑油」予黃宏全之行為，憑何認定
其知悉乙○○等人欲以該「溶劑油」混入汽油內，販賣予汽、機
車駕駛人，而猶予以助力？未見原判決說明其所憑之依據與認定
之理由，亦有理由欠備之違誤。上訴人等三人上訴意旨分別執以
指摘原判決違背法令，非無理由，應認原判決仍有撤銷發回更審
之原因。
據上論結，應依刑事訴訟法第三百九十七條、第四百零一條，判
決如主文。
中    華    民    國  九十五  年    一    月   十九   日
                      最高法院刑事第八庭
                          審判長法官  張  淳  淙
                                法官  張  春  福
                                法官  呂  丹  玉
                                法官  洪  昌  宏
                                法官  蔡  彩  貞
      本件正本證明與原本無異
                                      書  記  官
中    華    民    國  九十五  年    一    月  二十三  日
                                                    Ａ


司法院資訊處製作；財團法人民間司法改革基金會備份。
